臺灣士林地方法院刑事判決
　                                   111年度交訴字第18號
公  訴  人  臺灣士林地方檢察署檢察官
被      告  曾文綵  


選任辯護人  林子超律師（法扶律師）
上列被告因過失致死案件，經檢察官提起公訴（111年度偵字第2883號），本院判決如下：                      
    主    文
乙○○汽車駕駛人，行經行人穿越道不依規定讓行人優先通行，而
犯過失致死罪，處有期徒刑肆月。
    犯罪事實
一、乙○○於民國110年6月17日12時40分許，駕駛車牌號碼0000-0
    0號自用小貨車，沿臺北市北投區大同街西向南方向行駛，
    行至臺北市北投區大同街與光明路口，欲右轉進入光明路口
    時，原應注意往來之行人或其他車輛，且依當時之具體情形
    ，並無不能注意之情事，竟疏未注意應停車再開，卻貿然跟
    隨前方大貨車續行右轉至光明路口，遂不慎撞及乘坐輪椅、
    原沿臺北市北投區光明路南向北行走，再往西南向東北斜向
    行走而適行經於該處行人穿越道之陳莉莉，使陳莉莉受有右
    上肢挫傷骨折、胸部挫傷併多處肋骨骨折之傷害。陳莉莉經
    送往臺北榮民總醫院救治，嗣於110年6月20日21時18分許，
    因本件交通事故所受之上開傷勢，致其骨髓內之脂肪微粒進
    入血液循環內，且在肺臟小血管內形成脂肪性肺栓塞而死亡
    。乙○○肇事後留在現場，並在有偵查犯罪職權之公務員知悉
    其犯行前，即向前來處理之警員自承上情而接受裁判。
二、案經陳莉莉之兄甲○○告訴及臺灣士林地方檢察署檢察官簽分
    後偵查起訴。　　
    理  由
壹、程序部分
一、以下所引用具傳聞證據性質之供述證據，因檢察官、被告乙
    ○○（下稱被告）及其辯護人於本院審理程序時均表示無意見
    ，且於本案言詞辯論終結前，均未爭執其證據能力，本院審
    酌前開證據之作成或取得之狀況，並無非法或不當取證之情
    事，且亦無顯不可信之情況，依刑事訴訟法第159條之5規定
    ，均具有證據能力。
二、其餘所引用卷內非供述證據性質之證據資料，則均無違反法
    定程序取得之情形，依刑事訴訟法第158條之4規定之反面解
    釋，亦應有證據能力，合先敘明。
貳、實體部分
一、認定犯罪事實所憑之證據與理由：
　㈠訊據被告乙○○固不否認有於上揭時地駕車與被害人陳莉莉
    坐輪椅行經人行穿越道發生交通事故之事實，惟矢口否認有
    過失致死犯行，並辯稱：「檢察官的補充理由書寫說我轉彎
    沒有停止，其實我是有停止來看一下有沒有行人走過馬路，
    關於被害人肋骨斷掉幾根的事情，我有去醫院看告訴人，而
    且我有問，當時護士有推她出來，被害人她只跟我講說手骨
    折、打石膏，晚上大該十點、十一點多就出院了，然後隔天
    被害人出來，我們都有看到了，就每天都有出來，就是自己
    推著輪椅出來。為什麼會有多出擦傷我很疑惑，那時我有去
    看被害人，她眼角有縫三針，當初她右手有打石膏，這邊寫
    說斷掉幾根肋骨、還有多處擦傷怎麼來的，死者百分百沒有
    錯，我沒有辦法接受的，因為看到人煞車就來不及了，因為
    被害人她是一直倒退地走、而且還是逆向倒退地走，就算妳
    看到也來不及煞車的，被害人就撞上來了，我車子很明顯就
    是一個凹洞，有一個是輪椅把手插進去的，當時我車是有停
    的，我車是慢慢滑出來的，不是一下右轉過去的。我是慢慢
    滑行出去路口啊，砂石車是往左邊走，我是往右邊，我前方
    有一個很大的砂石車，砂石車左轉，我是右轉，我是慢慢滑
    行，因為砂石車他也是很慢，我是慢慢滑進路口，我是一直
    在看有沒有行人在走，已經過了行人穿越道時候，我的貨車
    就開始排檔了，剛好一排檔，前面就聽到有一個聲音碰一聲
    ，就有人在叫說撞到人趕快下來，我就趕快停車了。」等語
    。另被告辯護人為被告辯護稱：「雙方撞擊當時，被害人陳
    莉莉是乘坐輪椅逆向倒退衝出，對被告而言反應時間非常短
    ，而且無法預期會有人以高於正常人走路或是快跑速度，至
    行人穿越道中間插入，對被告而言欠缺預見可能性，且依相
    關證據被害人死亡原因，係因骨髓內脂肪微粒在肺臟小血管
    內形成脂肪性肺栓塞，一般認為此種發生機率小於百分之零
    點二，我們認為被害人死亡結果，與被告行為欠缺相當因果
    關係，我們主張被告沒有過失，也沒有因果關係。」等語。
  ㈡經查：
　1.被告於110年6月17日案發中午，駕駛本案自用小貨車，沿臺
    北市北投區大同街西向南方向行駛，行至臺北市北投區大同
    街與光明路口後，右轉行經光明路人行穿越道時撞擊被害人
    等情，業經被告供承在卷（見相卷第70頁、他卷第8至9頁、
    本院審交訴卷第39至42頁、本院卷第79至94頁），並有道路
    交通事故現場圖（相字卷第67至68頁）、道路交通事故調查
    報告表㈠、㈡（見相字卷第72至73頁）、臺北市政府警察局道
    路交通事故照片黏貼紀錄表（相卷第77至80頁）、臺北市政
    府警察局道路交通事故肇事人自首情形紀錄表（相卷第75頁
    ）等件在卷可稽，此部分事實，足以認定。
　2.檢察官於110年10月20日偵查中當庭勘驗監視器錄影檔案，
    勘驗結果：「一輛白色自用小貨車隨一輛聯結車後方行駛，
    該小貨車駛出大同街右轉時，一行人乘坐輪椅自畫面左方往
    右方移動時，為該小貨車撞擊。」而被告於檢察官訊問：「
    對於上開勘驗結果有何意見？」被告答：「沒有意見，畫面
    中白色小貨車就是我的車，我右轉出來就撞到坐輪椅的陳莉
    莉。」此有偵查筆錄在卷可參（他卷第9頁）。又本院亦於1
    11年7月27日審理期日當庭勘驗卷附設於台北市北投區大同
    街與光明路口之現場監視器錄影畫面，勘驗結果：「在12時
    38分16秒時，被害人輪椅緩緩接近行人穿越道，一輛砂石車
    在路口左轉，在24秒時，被害人輪椅已經接近行人穿越道，
    在12時38分28秒時，被告的小貨車右轉，在行人穿越道撞擊
    被害人之輪椅。」且審判長問：對於勘驗之結果，有何意見
    ？被告及辯護人均答：沒有意見。（本院卷第92至93頁）。
    再參以被告於肇事現場警詢時供承：「於上述時間、地點，
    我駕駛9860-D5沿大同街西往南方向右轉，行駛到肇事處前
    我均未看到行人，等我右轉後，突然我車有碰撞聲，之後路
    人說我有碰撞到行人，我馬上下車查看，我車右前車頭有車
    損，而行人倒在我車右旁，我車右前車頭何處碰撞行人何處
    我不清楚。」等語（相卷第70頁）；又於檢察官訊問時供稱
    ：「當時我開車從沿大同街行駛時，我前方有一台很大的砂
    石車，我跟著前方的砂石車，砂石車是左轉出大同街到光明
    路，我才剛右轉到光明路時，我感覺撞到東西，我馬上停車
    查看，我看到陳莉莉趴在地上，她的輪椅倒在旁邊，右邊眼
    角受傷流血，我開貨車有死角，我右轉當時完全沒有看到坐
    著輪椅的陳莉莉，旁邊賣菜的阿婆說陳莉莉常常會坐輪椅在
    路上倒退著走，走在路中間。」等語（他卷第8頁）；另於
    本院供稱：「因為我開車時候，當時在排檔，當時有聽到一
    個聲音，但是我就是沒有看到她靠近我。」等語（本院卷第
    91頁）。是由上述現場監視器錄影畫面及被告供述可知，被
    告所駕駛之小貨車，係於無號誌交岔路口右轉時，並未暫停
    及未注意被害人乘坐輪椅步入行人穿越道穿越馬路，旋即撞
    擊乘坐輪椅之被害人。
　3.被告未確實遵守交通規則釀成本案交通事故，具有過失：
　①按汽車行駛時，駕駛人應注意車前狀況，並隨時採取必要之
    安全措施；行經設有彎道…、無號誌之交岔路口及其他人車
    擁擠處所，…，均應減速慢行，作隨時停車之準備。汽車行
    近行人穿越道，遇有行人穿越，無論有無交通指揮人員指揮
    或號誌指示，均應暫停讓行人先行通過，此為道路交通安全
    規則第94條第3項、第93條第3項、第103條第2項所明定；又
    「停」標字，用以指示車輛至此必須停車再開，道路交通標
    誌標線號誌設置規則第177條亦有明文。查被告已考領有汽
    車駕駛執照（相卷第73頁），則被告對於前開規定自應知之
    甚稔，當應恪遵前開交通規則所揭示之注意義務，然其駕駛
    本案小貨車行經肇事之無號誌交岔路口有「停」標字右轉時
    ，本應先停車再開並減速慢行，作隨時停車之準備，並應暫
    停讓行人先行通過，又依當時天候陰、日間自然光線、市區
    道路、柏油路面、乾燥、無缺陷、無障礙物等客觀情狀，此
    有道路交通事故調查報告表㈠存卷可參（相卷第72頁），並
    無不能注意之情事，於右轉彎前未能停車再開，並未能於接
    近行人穿越道之際，而可預見該行人穿越道及附近可能已有
    行人通過，卻未充分注意車前狀況，亦未禮讓被害人先行，
    仍貿然前行，果撞擊被害人而肇事，若被告能不貿然穿越路
    口右轉，甚至於接近被害人原乘坐輪椅行走在上之行人穿越
    道時，充分注意車前狀況，並讓被害人先行，則本案車禍絕
    不致發生，足認被告之駕駛行為違反上揭注意義務而具有過
    失，至為灼然。
　②本案經檢察官於偵查中送請台北市車輛行車事故鑑定會鑑定
    ，該鑑定意見書伍、肇事分析一、駕駛行為（三）2.亦提及
    依監視器現場影像、併參酌現場圖與照片等跡證顯示，12時
    38分25秒A車（即被告駕駛之自小貨車）行向地面設有「停
    」標字之無號誌路口、並無停車再開，12時38分28秒A車右
    轉碰撞乘坐輪椅之B行人，A車進入路口前應先暫停觀察，若
    A車行近路口及行人穿越道前有先停車，則A車應可觀察有無
    行人於行人穿越道附近，應可避免本次事故發生，惟A車疏
    未暫停觀察即右轉續行，致與行走至行人穿越道上之B行人
    撞及而筆事。且鑑定意見為：被告駕駛自用小貨車右轉疏忽
    為肇事原因；被害人無肇事因素等情，有台北市交通事件裁
    決所110年12月1日北市裁鑑字第1103164582號函暨台北市車
    輛行車事故案鑑定會鑑定意見書附卷可參（他卷第20至21頁
    ）。此就被告行經無號誌交岔路口右轉行經行人穿越道，未
    暫停並禮讓行人先行，認為是本案交通事故之肇事原因部分
    ，與本院認定大致相同，亦足資參照。
　4.被害人因本案交通事故受有右上肢挫傷骨折、胸部挫傷併多
    處肋骨骨折之傷害，經送往臺北榮民總醫院救治，嗣於110
    年6月20日21時18分許，因本件交通事故所受之上開傷勢，
    致其骨髓內之脂肪微粒進入血液循環內，且在肺臟小血管內
    形成脂肪性肺栓塞而死亡等情，業據證人即告訴人甲○○偵查
    、證人即被害人姊姊陳瑪莉於警詢中（相卷第117至118頁、
    第222頁、第22至26頁）及證人盧宜鶉於警詢（相卷第18至2
    1頁）證述明確。並有台北市北投分局光明派出所110報案紀
    錄單（相卷第27至28頁）、臺灣士林地方檢察署110年6月21
    日勘（相）驗筆錄及相驗屍體證明書（相卷第52至53頁）、
    臺灣士林地方檢察署110年6月21日檢驗報告書（相卷第54至
    63頁）、臺北榮民總醫院病歷資料（相卷第81至100頁）、
    臺灣士林地方檢察署110年6月29日勘（相）驗筆錄及相驗屍
    體證明書（相卷第116頁、第119頁）、法務部法醫研究所11
    0年8月23日法醫理字第11000041090號函及所附法務部法醫
    研究所解剖報告書暨鑑定報告書（相卷第209至220頁）及臺
    灣士林地方檢察署110年8月27日甲字第1899號相驗屍體證明
    書（相卷第223頁）在卷可證。則被告過失駕車肇事行為，
    與被害人之死亡結果間，自具有相當因果關係。
　5.被告、辯護人雖辯稱對被告而言欠缺預見可能性及被害人死
    亡結果與被告行為欠缺相當因果關係。惟查：
　①依前述台北市車輛行車事故案鑑定會鑑定意見書所載之由監
    視器現場影像、併參酌現場圖與照片等跡證顯示，12時38分
    25秒A車（即被告駕駛之自小貨車）行向地面設有「停」標
    字之無號誌路口、並無停車再開，12時38分28秒A車右轉碰
    撞乘坐輪椅之B行人，A車進入路口前應先暫停觀察，若A車
    行近路口及行人穿越道前有先停車，則A車應可觀察有無行
    人於行人穿越道附近，應可避免本次事故發生，惟A車疏未
    暫停觀察即右轉續行，致與行走至行人穿越道上之B行人撞
    及而肇事。足見被告違反注意義務甚明，與客觀事證不符，
    故其主張欠缺預見可能性，不足採信。
　②依鑑定人解剖、組織病理切片觀察及相驗卷宗綜合研判：1、
    左側額部瘀傷，右眉弓縫合的裂傷，右眼眶及右側顏面部大
    面積瘀傷，上嘴唇瘀傷。兩側額部、枕頂部頭皮局部出血，
    顱骨無骨折，顱内無出血，腦髓經β-APP免疫組織化學染色
    ，β-APP堆積呈陰性反應，頭部之外傷為表層傷不是致死的
    原因。2、右側頸部皮下組織、肌肉組織有出血。3、右側上
    方胸部有挫傷及胸壁出血，造成右後第2-6根肋骨骨折及右
    側肋膜囊腔有約50毫升的出血。4、死者兩側胸壁大面積出
    血，左外側第2-5根肋骨骨折，心包囊腔及肋膜囊腔有血液
    ，心臟表層裂傷，縱膈腔内出血，大部分皆有可能是因CPR
    急救壓迫所造成。5、右上臂瘀傷及挫傷，醫院檢查右側遠
    端鎖骨及近端肱骨骨折並以石膏固定。6、肺組織經由Oi1 R
    ed 0特殊染色，在肺小血管内有大量的脂肪微粒，研判死者
    由於車禍造成右上肢骨折及多處肋骨骨折的原因，導致骨髓
    内之脂肪微粒進入血液循環内，並且在肺臟小血管内形成脂
    肪性肺栓塞，為主要致死的原因。(四）由以上死者死亡經
    過及檢驗判明：死者生前患有小兒麻痺症，於110年06月17
    日乘坐輪椅時在道路上與小貨車發生碰撞車禍，主要造成死
    者右上肢之肱骨挫傷骨折.右側胸部挫傷併右後方多處肋骨
    骨折，頭臉部裂傷及瘀傷，頭皮有出血，最後於110年06月2
    0日乃因發生脂肪性肺栓塞而死亡，死亡方式歸類為「意外
    」。（五）研判死亡原因：甲、脂肪性肺栓塞。乙、右上肢
    挫傷骨折、胸部挫傷併多處肋骨骨折。丙、乘坐輪椅之行人
    /小貨車之車禍。此有法務部法醫研究所110年8月23日法醫
    理字第11000041090號函及所附法務部法醫研究所解剖報告
    書暨鑑定報告書（相卷第209至220頁）在卷可證。足認被告
    死亡與本件交通事故有相當因果關係，被告及辯護人所辯，
    亦不足採。
  ㈢綜上所述，本案事證明確，被告犯行堪以認定，應依法論科
    。　
二、論罪科刑：
  ㈠按刑法總則之加重，係概括性之規定，所有罪名均一體適用
    ；刑法分則之加重，係就犯罪類型變更之個別犯罪行為予以
    加重，成為另一獨立之罪名。道路交通管理處罰條例第86條
    第1項關於汽車駕駛人，行經行人穿越道不依規定讓行人優
    先通行，因而致人受傷或死亡，依法應負刑事責任者，加重
    其刑至二分之一之規定，係就刑法第276條，同法第284條各
    罪犯罪類型變更之個別犯罪行為予以加重，而成另一獨立之
    罪名，自屬刑法分則加重之性質（最高法院105年度台上字
    第1388號判決參照）。
　㈡核被告乙○○所為，應成立汽車駕駛人，行經行人穿越道不依
    規定讓行人優先通行，而犯刑法第276條之過失致死罪，應
    依道路交通管理處罰條例第86條第1項之規定，加重其本刑
    。檢察官起訴意旨認被告僅係涉犯刑法第276條之過失致死
    罪，起訴法條容有未洽，應由本院於社會基本事實同一之範
    圍內依法審究，並經本院告知被告（見本院卷第79頁），對
    被告防禦權並無妨害，爰依刑事訴訟法第300條規定，變更
    起訴法條，併此敘明。
　㈢本件事故發生後，被告停留事故現場，並於警方據報到場處
    理時，當場向警員承認為肇事人等情，有上開肇事人自首情
    形紀錄表附卷可按（相卷第75頁），堪認被告在有偵查犯罪
    權限之公務員知悉肇事人姓名前，即向警員坦承肇事並接受
    裁判。且被告於事後均無逃避偵審程序，合於對未經發覺之
    罪自首並接受裁判之要件，雖被告於本院審理前對於其所犯
    上開犯行有所辯解，然此為其辯護權之合法行使，並不影響
    其自首之效力，爰依刑法第62條前段之規定減輕其刑。
　㈣被告所犯本件犯行，有上開加重其刑及自首減輕其刑規定之
　　適用，爰依刑法第71條第1項規定，先加而減之。
　㈤爰以行為人之責任為基礎，並審酌被告前無任何犯罪紀錄，
    有卷附之臺灣高等法院被告前案紀錄表可按（本院卷第97頁
    ），素行尚佳，其駕車通過行人穿越道，竟疏未注意禮讓行
    人優先通行，肇致本件事故，應予非難，兼衡其犯後雖坦承
    撞及被害人，於審判中表示願與告訴人和解，但因經濟能力
    未能與告訴人和解或成立調解，非無悔意之態度，及考量本
    件過失程度，暨被告自陳為國中畢業之教育程度，離婚，有
    三個小孩，都未成年，小孩都我在帶，目前在擺攤賣蔥抓餅
    ，是陸配，月入約一萬多元之家庭生活狀況（本院卷第93至
    94頁）等一切情狀，量處如主文所示之刑。
　㈥又道路交通管理處罰條例第86條第1項就刑法過失致人於死罪
    、過失傷害（及致重傷）罪予以加重之規定，係刑法分則加
    重之性質，而刑法第276條過失致死罪法定刑為5年以下有期
    徒刑，倘依前揭道路交通管理處罰條例規定加重後，縱受6
    個月以下有期徒刑之宣告，仍與刑法第41條第1項規定得易
    科罰金之條件不符，自不得諭知易科罰金（最高法院106年
    度台非字第79號判決要旨參照），是被告上開行經行人穿越
    道不依規定讓行人優先通行之過失致死犯行，縱受有期徒刑
    6月之刑之宣告，本院仍不得諭知易科罰金。惟因本院宣告
    刑為有期徒刑4月，依刑法第41條第3項規定，仍得以提供社
    會勞動6小時折算徒刑1日，易服社會勞動，至於可否易服社
    會勞動，要屬執行事項，當俟本案確定後，另由執行檢察官
    依相關規定審酌，非屬法院裁判之範圍，併予敘明。
據上論斷，依刑事訴訟法第299條第1項前段判決如主文。
本案經檢察官丙○○提起公訴，檢察官吳昭瑩到庭執行職務。
中　　華　　民　　國　　111 　年　　8 　　月　　17　　日
                  刑事第六庭審判長法  官  雷雯華
                                  法  官  李欣潔
                                  法  官  李建忠
以上正本證明與原本無異。
如不服本判決應於收受送達後20日內向本院提出上訴書狀，並應
敘述具體理由；其未敘述上訴理由者，應於上訴期間屆滿後20日
內向本院補提理由書（均須按他造當事人之人數附繕本）「切勿
逕送上級法院」。告訴人或被害人如對於本判決不服者，應具備
理由請求檢察官上訴，其上訴期間之計算係以檢察官收受判決正
本之日期為準。
因疫情而遲誤不變期間，得向法院聲請回復原狀。　　　　　　
                                  書記官  林承翰
中　　華　　民　　國　　111 　年　　8 　　月　　24　　日
附錄：本案論罪科刑法條全文
中華民國刑法第276條
因過失致人於死者，處五年以下有期徒刑、拘役或五十萬元以下
罰金。

道路交通管理處罰條例第86條
汽車駕駛人，無駕駛執照駕車、酒醉駕車、吸食毒品或迷幻藥駕
車、行駛人行道或行經行人穿越道不依規定讓行人優先通行，因
而致人受傷或死亡，依法應負刑事責任者，加重其刑至二分之一
。
汽車駕駛人，在快車道依規定駕車行駛，因行人或慢車不依規定
，擅自進入快車道，而致人受傷或死亡，依法應負刑事責任者，
減輕其刑。